【裁判字號】    98,上訴,1542
【裁判日期】    980929
【裁判案由】    擄人勒贖
【裁判全文】
臺灣高等法院臺中分院刑事判決        98年度上訴字第1542號
上  訴  人
即  被  告  乙○○
                      號
                    （現於臺灣臺中看守所羈押中）
選任辯護人  吳憲明律師
上列上訴人因擄人勒贖案件，不服臺灣臺中地方法院97年度重訴
字第4414號中華民國98年5月27日第一審判決（起訴案號：臺灣
臺中地方法院檢察署97年度偵緝字第2073號），提起上訴，本院
判決如下：
    主  文
原判決撤銷。
乙○○共同意圖勒贖而擄人，處有期徒刑拾肆年，褫奪公權陸年
。
    犯罪事實
一、乙○○於民國86年2月間，認識在臺中市某酒店工作之劉明
    侯（已經臺灣高等法院以91年度上更(一)字第577號判處有期
    徒刑12年確定），並邀劉明侯至其在瓜地馬拉共和國經營之
    酒店幫忙，劉明侯遂於民國86年4月12日，由臺灣搭機遠赴
    中美洲之瓜地馬拉共和國。抵達瓜國後，即由乙○○安排劉
    明侯在其經營之酒店工作。詎乙○○因所經營之酒店生意不
    佳，竟與劉明侯、真實姓名年籍不詳之薩爾瓦多籍之成年女
    子、真實姓名年籍不詳之瓜地馬拉籍成年男子共計4人，基
    於意圖勒贖而擄人之共同犯意聯絡，共謀綁架乙○○之父親
    陳永祿（起訴書誤載為陳天祿，已於96年10月間死亡）友人
    丁○○之女丙○○，以便向丁○○勒索錢財，並由乙○○提
    供其當時已分居、惟仍保持連絡並由其提供生活費之妻戊○○位於瓜地馬拉市○區○○街2之76號住處女傭房間，預備
    作為暫時拘禁丙○○之處所，而劉明侯則負責綁架控制丙○○之行動，另薩爾瓦多籍之成年女子、瓜地馬拉籍之成年男
    子2人則負責與丙○○之家人連繫取贖事宜。於西元2007 年
    8月26日（起訴書誤載為27日），瓜地馬拉共和國時間上午
    （本案所述犯罪之時間，均依瓜地馬拉共和國使用之紀元及
    當地時間），乙○○先藉詞誘使其妻戊○○帶同子女及女傭
    ，離開位於瓜地馬拉市○區○○街2之76號住處（戊○○於當
    日中午接完小孩後始離開該處），再由劉明侯駕駛白色雪佛
    蘭Blazer4ｘ4吉普車，在瓜地馬拉市○區○路6之81號丙○○住處門口附近等候，約同日上午10時許，見丙○○出門準
    備上班，劉明侯即駕車趨前停靠在丙○○身旁，詢問是否為
    陳小姐？經確認丙○○之身分後，即佯稱：受陳女朋友委託
    送交1箱物品，要求丙○○上車察看，丙○○略感懷疑，即
    請劉明侯將東西搬下車，劉明侯見無法騙使丙○○上車，即
    持1把牛排刀下車，架在丙○○之頸部，丙○○驚嚇之餘即
    詢問何故，劉明侯告以要綁架，要求丙○○跟他走，丙○○
    不從，將劉明侯手上之牛排刀奪下丟棄在地上，於爭奪中不
    慎被牛排刀割傷手指，一時血流如注，劉明侯見狀，即將丙○○強行抱起丟入吉普車後座，旋即上車並以預先準備之手
    銬將丙○○之雙手銬住，因丙○○極力抵抗，與劉明侯爭搶
    方向盤，劉明侯即基於傷害之犯意，用手毆打丙○○之頭部
    ，意圖敲昏丙○○逼其就範，導致丙○○之身上受有多處瘀
    傷（傷害部分未據告訴），此時圍觀之民眾漸多，並有民眾
    持木棒前來，劉明侯見狀唯恐被捕，即跳到前座駕車逃離現
    場。丙○○雙手雖被銬住，猶奮力傾身趴在方向盤及排檔桿
    上阻止劉明侯駕車離去，致吉普車失控撞上1台油罐車，丙○○乘隙向油罐車上之人求救未果，仍被劉明侯駕車強行載
    走，直接駛上高速公路，隨後劉明侯又將車開下高速公路，
    停在瓜地馬拉市○區○○路旁，劉明侯將原已被銬住雙手之
    丙○○，改為將丙○○之右手銬在車門旁把手，另以膠帶矇
    住其眼睛，其間劉明侯向丙○○恫稱：「是否知悉白曉燕案
    件……，他們集團要的是50萬美金，他個人只拿5萬美金，
    ……」等語，並向丙○○索取其父親之電話。丙○○因恐劉
    明侯無法連絡到其家人，致己遭受不測，遂提供包括父丁○○、兄陳辭謙及當地商會等數組電話予劉明侯，並一再表示
    其為家中唯一之女兒，家人一定會付贖款及願意支助金錢幫
    劉明侯離開瓜國，央求釋放其返家等語。隨後劉明侯又以膠
    帶黏貼於丙○○之嘴巴以防止其呼救，於此地停留約1個小
    時，突聞警笛聲，劉明侯誤以為是警察追緝，乃駕車在瓜地
    馬拉市區內到處逃竄，約20分鐘後警笛聲消失，劉明侯又駕
    車在瓜地馬拉市一區、二區及十三區反覆繞行約1至2個小時
    ，之後停在十三區機場附近一家臺灣人開設之蒙古烤肉店前
    ，劉明侯下車打電話，復上車往前開，又停在一超級市場旁
    之轉角處，再度下車打電話。而在上述劉明侯綁架丙○○後
    ，該薩爾瓦多籍之成年女子亦於上午10時至11時之間，陸續
    撥打2至3通電話至丙○○家中，均由丙○○之兄陳辭謙（起
    訴書誤載為陳辭修）接聽電話，該名薩國籍女子於電話中向
    陳辭謙表示，丙○○在其等手中，要求準備瓜幣20萬元（約
    新臺幣100餘萬元，按當時瓜國幣值換算美金之比率約6比1
    ），於當日下午1時以前，將錢送到指定之地點Las Flores
    公墓，否則將把丙○○殺害。陳辭謙旋將上情告知其父丁○○，丁○○聞訊即與陳辭謙2人趕赴銀行，湊足瓜幣20萬元
    ，於兌領瓜幣過程中，該名薩國籍之成年女子又撥打2、3通
    催款之電話，由陳辭謙接聽，該名女子並恫稱：如果拖太久
    ，就要把丙○○殺掉等語，丁○○父子遂請銀行主管儘速完
    成兌領手續，並於領款後，委由負責陳辭謙所營公司保全工
    作之保全公司人員，於下午1時前，將錢送到綁匪指定之Las
    Flores公墓，陳辭謙則騎乘機車尾隨其後監視，並目賭該名
    保全人員將錢交付予1名年約40歲左右之瓜地馬拉籍之成年
    男子。丁○○父子於付贖後，對方又來電話，表示半小時後
    ，可到十一區Pwriferico Rooseveit商場去接丙○○。而劉
    明侯於超級市場轉角處撥打電話時，在該處亦停留約1小時
    ，約於同日下午2時許，又將吉普車開到瓜地馬拉市○區○○街2之76號乙○○之妻戊○○住處附近之馬路停留約數分
    鐘，確認屋內已無人後，即以鑰匙打開大門，將吉普車駛入
    屋內，再把丙○○抱下車，帶到女傭房間裏面，右手以鐵鍊
    和手銬、左手以塑膠繩子和鎖頭、腳則以大麻繩，將丙○○
    綑綁成大字型平躺在床上。於同日下午3時許，劉明侯因事
    外出，臨走前並將收音機打開置於丙○○耳邊，不讓丙○○
    聽聞外界之音訊，旋駕駛吉普車暫行離去。約10、20分鐘後
    ，丙○○見屋內沒有任何動靜，即趁劉明侯綑綁鬆散，以雙
    手雙腳互褪之方式解開繩索、鐵鍊等物，並將收音機關掉，
    惟因屋內每一道門都已上鎖，電話線亦被剪斷，丙○○不得
    已從1樓洗衣間的門出去，然後站在魚缸上，翻過矮牆，爬
    上1樓屋簷浪板，再爬上外牆，沿著車庫的牆壁，踩著1個燈
    ，再往下跳，於同日下午3時至4時之間，逃離上開戊○○住
    處，跑到隔壁1家修車廠求救，由該修車廠之工人幫丙○○
    擦藥，並以電話通知丙○○之家人。而丁○○父子於交付贖
    金後，依歹徒之通知，前往十一區Pwriferico Rooseveit商
    場等候約2小時，未見丙○○獲釋，失望之餘，甫返抵家中
    ，即接到上述工人電話通知丙○○已逃出之情，旋前往上址
    附近之修車廠接回丙○○，送至醫院診療，丁○○並透過我
    國駐瓜地馬拉共和國大使館人員，向瓜國警方報案。於丙○○脫逃約20至30分鐘後，劉明侯返回上開拘禁丙○○處所，
    發現丙○○已脫逃，惟因尚不知丁○○已尋獲丙○○，於丙○○被送至醫院診療時，猶撥打電話向丁○○詢問：是否找
    到丙○○？要再準備15萬美金，否則會對丙○○不利云云，
    丁○○乃虛與委蛇，未再付款。之後乙○○、劉明侯發現事
    跡敗露，則於同日晚上11時許，由乙○○駕車搭載劉明侯返
    回戊○○上開住處，由劉明侯進入女傭房內取走與作案有關
    之1箱物品，丟棄在戊○○住處附近草叢，以湮滅證據，隨
    即與乙○○（乙○○係與其薩爾瓦多籍女友一同）分別逃往
    薩爾瓦多藏匿。於翌（即西元1997年8月27）日上午6時20分
    許，瓜地馬拉共和國檢警人員至戊○○上開住處搜索，在戊○○住處附近草叢內發現劉明侯所丟棄之上開白色紙箱，並
    在白色紙箱內取出劉明侯作案用之麻繩、沾有血跡之襯衫1
    件、沾有血跡之繃帶1條、手銬1副、鐵鍊1條、藥罐1罐、藥
    膏1條、塑膠繩1綑、膠帶1卷等物，並由移民局之檔案中調
    出寄宿戊○○住處之劉明侯相片，供丙○○指認劉明侯確係
    綁架伊之人無訛，瓜國警方另請我國大使館協助提供劉明侯
    及乙○○之資料，外交部即於86年9月5日函請內政部警政署
    協助偵辦。其中劉明侯於犯案後，因潛逃至薩爾瓦多共和國
    後盤纏用盡，乃於88年7月間某日，前往我國駐薩爾瓦多共
    和國大使館請求協助返臺，經我國駐薩爾瓦多共和國大使館
    之安排，於88年7月10日搭乘新加坡航空公司班機返抵臺灣
    ，內政部警政署刑事警察局於89年1月10日通知其到案說明
    而查獲。而乙○○則於91年11月20日經臺灣臺中地方法院檢
    察署發布通緝，迄97年9月5日凌晨5時30分許，在臺灣桃園
    機場入境時，為警逮捕。
二、案經內政部警政署刑事警察局移送臺灣桃園地方法院檢察署
    檢察官呈請臺灣高等法院檢察署檢察長令轉臺灣臺中地方法
    院檢察署檢察官偵查起訴。
    理    由
壹、證據能力之說明：
一、證人即共犯劉明侯於警詢中之證述及其他書面陳述：
    按被告以外之人於審判外之言詞或書面陳述，除法律有規定
    者外，不得作為證據，刑事訴訟法第159條第1項固定有明文
    。惟被告以外之人於審判外之陳述，雖不符同法第159條之1
    至之4 規定，而經當事人於審判程序同意作為證據，法院審
    酌該言詞陳述或書面陳述作成時之情況，認為適當者，亦得
    為證據。又當事人、代理人或辯護人於法院調查證據時，知
    有第159條第1項不得為證據之情形，而未於言詞辯論終結前
    聲明異議者，視為有前項之同意，同法第159條之5亦規定甚
    明。本件證人即共犯劉明侯於警詢中關於被告部分之陳述、
    我國駐瓜地馬拉共和國大使館認證之瓜國銀行出具之提款及
    兌買瓜幣文件、瓜地馬拉共和國瓜地馬拉省第二執行法庭秘
    書簽證證明與該國有關戊○○因綁架案被判決文件原本內容
    相同之影本、我國駐瓜國大使館證明與上述西班牙文判決資
    料影本文義相符之中譯文節本，雖均屬被告以外之人於審判
    外之言詞或書面陳述，然被告、辯護人及檢察官於原審審理
    時已陳明就此部分同意作為證據（見原審卷第192頁背面）
    ，於本院亦未爭執其證據能力（本院卷第92頁），且本院認
    為以之作為本案之證據核屬適當，是依刑事訴訟法第159條
    之5第1項之規定，此部分自得作為本案之證據。
二、證人即共犯劉明侯在其自己案件之偵查中、歷次法院審理時
    之陳述：
(一)、刑事訴訟法第158條之3規定：「證人、鑑定人依法應具結而
    未具結者，其證言或鑑定意見，不得作為證據。」所謂「依
    法應具結而未具結者」，係指檢察官或法官依刑事訴訟法第
    175條之規定，以證人身分傳喚被告以外之人（證人、告發
    人、告訴人、被害人、共犯或共同被告）到庭作證，或雖非
    以證人身分傳喚到庭，而於訊問調查過程中，轉換為證人身
    分為調查時，此時其等供述之身分為證人，則檢察官、法官
    自應依本法第186條有關具結之規定，命證人供前或供後具
    結，其陳述始符合第158條之3之規定，而有證據能力。若檢
    察官或法官非以證人身分傳喚，而以告發人、告訴人、被害
    人或共犯、共同被告身分傳喚到庭為訊問時，其身分既非證
    人，即與「依法應具結」之要件不合，縱未命其具結，純屬
    檢察官或法官調查證據職權之適法行使，當無違法可言。而
    前揭不論係本案或他案在檢察官面前作成未經具結之陳述筆
    錄，係屬被告以外之人於偵查中向檢察官所為之陳述，本質
    上屬於傳聞證據，基於保障被告在憲法上之基本訴訟權，除
    該被告以外之人死亡、身心障礙致記憶喪失或無法陳述、滯
    留國外或所在不明而無法傳喚或傳喚不到、或到庭後拒絕陳
    述等情形外，如已經法院傳喚到庭具結而為陳述，並經被告
    之反對詰問，前揭非以證人身分而在檢察官面前未經具結之
    陳述筆錄，除顯有不可信之情況者外，得為證據，並應於判
    決內敘明其符合傳聞證據例外之理由；又前揭非以證人之身
    分在審判中之陳述筆錄，倘該被告以外之人已經法院以證人
    身分傳喚到庭並經具結作證，且由被告為反對詰問，或有前
    揭傳喚不能或詰問不能之情形外，該未經具結之陳述筆錄因
    屬審判上之陳述，自有證據能力；若係在另案法官面前作成
    之陳述筆錄，本質上亦屬傳聞證據，自得依本法第159條之1
    第1項之規定，認有證據能力。不能因陳述人未經具結，即
    一律適用本法第158條之3之規定，排除其證據能力（最高法
    院96年度台上字第3527號、97年度台上字第483、1373號判
    決參照），先予敘明。
(二)、刑事訴訟法第159條之1所稱被告以外之人於審判外向法官所
    為之陳述得為證據，及於偵查中向檢察官所為之陳述，除顯
    有不可信之情況者外，得為證據，立法者係以被告以外之人
    （含共同被告、共犯、被害人、證人等）因其陳述係在法官
    面前為之，故不問係其他刑事案件之準備程序、審判期日或
    民事事件或其他訴訟程序之陳述，均係在任意陳述之信用性
    已受確定保障之情況下所為，因此該等審判外向法官所為之
    陳述，應得作為證據；另以刑事訴訟法規定檢察官代表國家
    偵查犯罪、實施公訴，依法有訊問被告、證人、鑑定人之權
    ，且實務運作時，偵查中檢察官向被告以外之人所取得之陳
    述，原則上均能遵守法律規定，不致違法取供，其可信性甚
    高，為兼顧理論與實務，而對被告以外之人於偵查中向檢察
    官所為之陳述，除顯有不可信之情況者外，得為證據。乃同
    法第159條第1項所謂得作為證據之「法律有規定者」之一，
    為有關證據能力之規定，係屬於證據容許性之範疇。而被告
    之反對詰問權，雖屬憲法第8條第1項規定「非由法院依法定
    程序不得審問處罰」之正當法律程序所保障之基本人權及第
    16條所保障之基本訴訟權，不容任意剝奪。但詰問權係指訴
    訟上被告有在公判庭當面詰問證人，以求發現真實之權利，
    應認被告具有處分權，非不得由被告放棄對原供述人之反對
    詰問權。此與證據能力係指符合法律所規定之證據適格，而
    得成為證明犯罪事實存在與否之證據資格，性質上並非相同
    （最高法院96年度台上字第7495號判決參照）。本件證人即
    共犯劉明侯於其自己案件之偵查中、法院審理時，係以被告
    身分而為陳述，並非以證人之身分而為陳述，自無具結之問
    題，且其於法院審理中亦經以證人之身分到庭證述並經交互
    詰問，揆諸前開說明，依據刑事訴訟法第159條之1規定，證
    人即共犯劉明侯於其自己案件之偵查中、法院審理時之陳述
    ，自有證據能力。
三、證人陳辭謙於臺灣桃園地方法院檢察署偵查中之證述：
    按被告以外之人於偵查中向檢察官所為陳述，除顯有不可信
    之情況者外，得為證據，同法第159條之1第2項定有明文。
    偵查中對被告以外之人（包括證人、鑑定人、告訴人、被害
    人及共同被告等）所為之偵查筆錄，或被告以外之人向檢察
    官所提之書面陳述，性質上均屬傳聞證據。惟現階段刑事訴
    訟法規定檢察官代表國家偵查犯罪、實施公訴，依法其有訊
    問被告之權，而實務運作時，檢察官偵查中向被告以外之人
    所取得之陳述，原則上均能遵守法律規定，不致違法取供，
    其可信度極高，職是，被告以外之人前於偵查中之陳述，除
    反對該項供述得具有證據能力之一方，已釋明「顯有不可信
    之情況」之理由外，即具證據能力。本件證人陳辭謙於偵查
    中以證人身分所為之證述，已經具結，被告之選任辯護人雖
    於本院陳稱，陳辭謙極有可能係本件擄人勒贖案之真正幕後
    主謀，其此部分所為之證言無證據能力云云，惟查，陳辭謙
    係被害人丙○○之兄，亦無證據證明其係本案之主謀（詳下
    述），被告及其辯護人亦未釋明陳辭謙上開證述有何顯不可
    信之情形，依上說明，陳辭謙於偵查中之證言，自具有證據
    能力。
四、被告以外之人於審判外就其親自聞見或經歷之事實所為之言
    詞或書面陳述，屬「狹義傳聞證據」，原則上不具證據能力
    ，惟刑事訴訟法設有例外容許之要件，得作為證據。而被告
    以外之人於該被告之案件審判中，到庭以言詞或書面轉述原
    供述之被告或被告以外之人所陳述內容之「傳聞證言」或「
    傳聞書面」，與上開情形有異，然亦屬傳聞證據之性質則同
    ，依傳聞法則，原則上亦認不具證據能力，不得以之作為認
    定犯罪事實之依據。惟若被告以外之人所轉述原供述之「被
    告」所陳述內容之「傳聞證言」或「傳聞書面」，經被告以
    言詞或書面予以承認，或被告表示放棄其反對詰問權者，應
    視同被告自己之供述，苟被告之該原供述係出於任意性，法
    院復認具備適當性之要件時，依刑事訴訟法第159條之5之法
    理，例外得作為證據。此於被告以外之人所轉述原供述之「
    被告以外之人」所陳述內容之「傳聞證言」或「傳聞書面」
    ，經當事人同意，法院復認具備適當性之要件時，亦同，用
    以兼顧人權保障與真實發現，並維護司法正義（最高法院97
    年度台上字第931號判決參照）。本件證人丙○○、丁○○
    於原審審理時證述：瓜地馬拉共和國司法人員至戊○○住處
    蒐證時，戊○○看見丁○○就說：『乙○○打電話要你原諒
    他』等語；及證述：「麥可」告知擄人之行為人為中國人，
    共有3人，分乘2部車等語，證人丙○○、丁○○上開陳述，
    就被告而言，均係以被告以外之人（即戊○○、工人麥可）
    所陳述之內容為其內容之陳述，上開轉述已經被告及其辯護
    人於本院爭執其證據能力（本院卷第92 頁），本院審酌此
    部分證據確屬傳聞，且卷內亦無戊○○、工人麥克2人關於
    此部分確係渠等出於任意性陳述之證據，證人戊○○於原審
    甚至否認有為該陳述，自難以證人丙○○、丁○○於原審審
    理時所為之上開轉述，即作為本案不利於被告之證據，是此
    部分應無證據能力。
五、證人戊○○於瓜地馬拉共和國法院審理其自己案件時所為陳
    述之證據能力：
(一)、刑事訴訟法第159條之1所稱被告以外之人於審判外向「法官
    」所為之陳述得為證據，係指「本國法官」而言，不包括「
    外國法官」。蓋維護司法權之完整，不受外國政府干涉，係
    國家對外主權獨立之重要表徵，對內實現憲法第80條所揭櫫
    之法官依法獨立審判精神，則為司法獨立之核心事項，就刑
    事審判而言，乃審斷有無以刑罰制裁之必要，特重實體之真
    實發現與直接審理，與國與國間之平等互惠原則無關（最高
    法院94年度台上字第6074號判決意旨參照）。故證人戊○○
    於瓜地馬拉共和國法院審理其自己案件時所為之陳述，是否
    具有證據能力，即不得依上開規定而為判斷，先予敘明。
(二)、證人戊○○於瓜地馬拉共和國法院審理其自己案件時所為陳
    述，對被告而言，為被告以外之人於審判外就其親自見聞或
    經歷之事實所為之陳述，性質上屬「傳聞證據」，原則上不
    具證據能力。而刑事訴訟法對「傳聞證據」雖設有例外容許
    之要件，得作為證據，但對被告以外之人於審判外之陳述，
    與審判中不符時，其先前之陳述具有較可信之特別情形，且
    為證明犯罪事實存否所必要者，除係於檢察事務官、司法警
    察官或司法警察調查中所為之陳述外，並未如刑事訴訟法第
    15 9條之2規定設有例外得作為證據之規定。然為兼顧人權
    保障與真實發現，並維護司法正義，若被告以外之人於審判
    外之陳述，有刑事訴訟法第159條之2規定之法理相同之例外
    容許條件時，且法院認為以之作為本案之證據核屬適當，依
    刑事訴訟法第159條之2之法理，自得為證據。
(三)、又刑事訴訟法第159條之2所謂「前後陳述不符」之要件，應
    就前後階段之陳述進行整體判斷，以決定其間是否具有實質
    性差異，而所謂「較可信之特別情況」之情，亦應就前後陳
    述時之各種外部情況進行比較，以資決定何者外部情況具有
    可信性。若陳述係在特別可信之情況所為，則虛偽陳述之危
    險性即不高，雖係審判外陳述，或未經被告反對詰問，仍得
    承認其有證據能力。又所謂外部情況認定之情形，例如：
    時間之間隔；陳述人先前陳述是在記憶新的情況下直接作成
    ，一般與事實較相近，事後可能因陳述人對被告有所顧忌或
    同情，因而在被告面前較不願陳述不利被告之事實。有意
    識的迴避；由於先前陳述時被告未在場，是陳述人直接面對
    詢問警員所為陳述較為坦然；事後可能因陳述人對被告有所
    顧忌或同情，因而在被告面前較不願陳述不利被告之事實。
    受外力干擾：陳述人單獨面對檢察事務官或司法警察（官
    ）所為之陳述，程度上較少會受到強暴、脅迫、詐欺、利誘
    或收買等外力之影響，其陳述較趨於真實，若被告在庭或有
    其他成員參與旁聽時，陳述人可能會本能的作出迴避對被告
    不利之證述，或因不想生事乃虛構事實而為陳述。事後串
    謀：目擊證人對警察描述所目賭情形，因較無時間或動機去
    編造事實，客觀上亦較難認與被告間有勾串情事，其陳述具
    有較可信性，但事後因特殊關係，雙方可能因串謀而統一口
    徑，或事後情況變化，兩者從原先敵對關係變成現在友好關
    係等情，其陳述即易偏離事實而較不可信。警詢或檢察事
    務官偵查時，有無辯護人、代理人或親友在場：如有上開親
    誼之人在場，自可期待證人為自由從容之陳述，其證言之可
    信度自較高。警詢或檢察事務官所作之偵查筆錄記載是否
    完整：如上開筆錄對於犯罪構成要件、犯罪態樣、加重減輕
    事由或起訴合法要件等事實或情況，均翔實記載完整，自可
    推定證人之陳述，與事實較為相近，而可信為真實。法院除
    審酌上列因素綜合判斷外，亦應細究陳述人問答態度、表情
    與舉動之變化，此一要件係屬訴訟法事實之證明，以自由證
    明為已足。是若被告以外之人於審判外之陳述，係在特別可
    信之情況下所為，則虛偽陳述之危險性即不高，雖係審判外
    陳述，或未經被告反對詰問，仍得承認具有證據能力。本件
    證人戊○○於瓜地馬拉共和國法院審理其自己案件時所為陳
    述，與審判中之陳述不符，是否具有證據能力之判斷，既係
    依刑事訴訟法第159條之2規定之法理，故所謂「較可信之特
    別情況」，自應依上開說明研判，併予敘明。
(四)、證人戊○○於瓜地馬拉共和國法院審理其自己案件時陳稱：
    案發當日晚上乙○○即已在電話中告知戊○○，劉明侯將一
    名臺灣女子綁至其住所拘禁，乙○○與戊○○早於西元1994
    年12月分居，由戊○○帶著孩子住在本件案發當時拘禁被害
    人之住處，按月向乙○○支領生活費用，但乙○○有鑰匙可
    進出，亦曾複製一支鑰匙與劉明侯；乙○○於案發當日上午
    ，曾以家中蚊蟲過多，要噴藥為理由，打電話支使戊○○帶
    孩子離開住所，前往婆婆（即乙○○母親）家等候；案發當
    日晚上11時許，乙○○曾駕車載劉明侯返回戊○○之住處，
    並進入女傭房內取走一箱物品等語。惟於原審審理時則否認
    上情，證稱：這些話都是律師教伊講的云云（見原審卷第
    276 至278頁）。故證人戊○○於瓜地馬拉共和國法院審理
    時及於本案在原審審理時之供述，已有前後陳述不符之情。
    本院審酌證人戊○○於瓜地馬拉共和國法院審理時，有委任
    律師為其辯護，而該律師係乙○○之父陳永祿為其選任，業
    據證人戊○○證述在卷（見原審卷第187頁），該律師自不
    可能教導戊○○虛構情節，被告於本院亦為如是供承（本院
    卷第77頁），足認證人戊○○於瓜地馬拉共和國法院審理其
    自己案件時所為之陳述具有任意性。復參酌證人戊○○因未
    參與本件擄人勒贖犯行，其為釐清與本件犯行無關，自當據
    實陳述，且其當時尚與被告保持往來，並由被告提供其生活
    費，其自無可能構詞攀誣被告，是其當時之陳述具有極高之
    真實性。又參之被告當時已逃亡薩爾瓦多，證人戊○○於瓜
    地馬拉共和國法院審理時，既無來自被告或瓜地馬拉共和國
    司法機關之壓力，而出於虛偽不實之陳述，或事後串謀而故
    為迴護被告之機會，足認證人戊○○於瓜地馬拉共和國法院
    審理時所為之陳述，客觀上具有較可信之特別情況。依上開
    說明，證人戊○○於瓜地馬拉共和國法院審理時之陳述，自
    有證據能力。辯護人主張證人戊○○於瓜地馬拉共和國法院
    審理時所為陳述，無證據能力，尚無足採。
六、被害人丙○○、丁○○於警詢中之證述：
    按被告以外之人於審判外之言詞或書面陳述不得作為證據，
    刑事訴訟法第159條第1項定有明文。經查被告及其辯護人對
    證人即被害人丙○○、丁○○於警詢陳述之證據能力，於原
    審及本院均有爭執，且公訴人未證明該等警詢陳述具有較可
    信或特別可信之情況，是依上開規定，該等警詢筆錄自無證
    據能力。
七、被害人丙○○、丁○○於偵查中、法院歷次審理之證述：
    刑事訴訟法關於證人之訊問，採具結制度，其用意在擔保證
    言之真實性及憑信性，並提高證人之責任心及警戒心，使為
    誠實之陳述，是具結乃證言真實性之程序擔保；又刑事訴訟
    法第186條第1項前段所規定之具結，係指「依法」有具結義
    務之人，履行其具結之義務而言，並非所有未令其具結之證
    人所為之陳述即當然無證據能力，是證據能力之有無，不能
    單純以證人是否具結為斷；又92年1 月14日修正通過之刑事
    訴訟法施行前（92年9月1日施行），已繫屬於各級法院之案
    件，其後之訴訟程序，應依修正刑事訴訟法終結之，但修正
    刑事訴訟法施行前已依法定程序進行之訴訟程序，其效力不
    受影響，刑事訴訟法施行法第7條之3定有明文。本件被害人
    丙○○、丁○○於偵查、前案（劉明侯案件）法院歷次審理
    時，經以被害人身分到庭陳述部分雖均未具結，然被害人於
    修正刑事訴訟法施行前，係本於被害人之獨特地位而為陳述
    ，依當時有效之刑事訴訟法並無應具結之規定。揆諸前開說
    明，其2人於刑事訴訟法修正前所為之陳述，並不因未具結
    而無證據能力（最高法院96年度台上字第1011號判決意旨參
    照）。被害人丙○○、丁○○於前案向法官所為陳述，既係
    於審判外向法官所為陳述，或於偵查中向檢察官所為陳述，
    又無何顯有不可信之情況，依刑事訴訟法第159條之1規定，
    應有證據能力。
八、卷附戊○○住處之現場照片、瓜地馬拉共和國司法人員蒐證
    錄影帶（經轉錄為光碟），係屬機械性紀錄特徵，係透過鏡
    頭形成的畫面映寫入膠卷或特定儲存設備內（如光碟），然
    後還原於照相紙上，或透過機器播放畫面，故照相及攝影中
    不含有人的供述要素，再現實情形與作為傳達結果的照相及
    攝影，在內容上的一致性是透過機械的正確性來加以保障，
    在照相及攝影中，並不存在人對現實情形的知覺、記憶，在
    表現時經常可能發生的錯誤（如知覺的不準確、記憶隨時間
    推移而發生的變化），故照相及錄影光碟當然是非供述證據
    ，並無傳聞法則之適用，惟上開照片及錄影資料既係透過相
    機及攝影機拍攝後所得，且與本案犯罪事實具有關聯性，檢
    察官、被告及其辯護人均未爭執其證據能力，本院審酌並無
    證據證明有違法取得之情形，又無不得作為證據之事由，依
    法自得作為證據，而有證據能力。
貳、實體之說明：
一、訊據上訴人即被告（下稱被告）乙○○矢口否認涉有前揭犯
    行，辯稱：伊並未指示劉明侯綁架丙○○並將之載往其妻戊○○住處監禁，案發當天上午10點到晚上8點為止，伊都未
    跟戊○○聯絡，也沒有在案發當天早上跟她說家裡有很多蚊
    子及小蟲要噴藥，以誘使戊○○離開住處；伊知道丙○○被
    綁架的事是當天中午12點多，由伊父親告知的，伊後來之所
    以跑到薩爾瓦多，是因為伊父親說他會處理這件事，而且瓜
    地馬拉的司法制度不好，不是因為案子與伊有關云云。惟查
    ：
(一)、共犯劉明侯對於在前揭時、地將被害人丙○○強行挾持上車
    ，剝奪其行動自由，並載至瓜地馬拉市○區○○街2之76號被
    告乙○○之妻戊○○住處加以綑綁拘禁之事實，業據其於警
    詢、偵查及法院迭次審理時坦承不諱，復於原審審理時具結
    證述在卷（見原審卷第138至143頁），核與證人即被害人丙○○於偵查中證稱：「當天早上九時許我要出門就有一人從
    吉普車上下車，他（指劉明侯）問我是否是陳小姐，我答是
    ，他稱有一箱東西要給我，我覺得很奇怪，不願意看，他就
    拿一把牛排刀架在我脖子上，我很害怕就去抓刀子，手有割
    傷，他並且一直打我的頭，欲令我昏倒，我沒有昏倒，他當
    時有說是綁架我，他後來用他事先準備好的手銬將我的雙手
    銬在一起，將我推到他車子後座，發動之後，就上高速公路
    。第一個交流道就出來，之後停在路邊，我問他要多少錢，
    他說五十萬美金，我說不可能有這麼多現金，然後他就要我
    父親的行動電話，我有給他電話號碼，後來有一台救護車開
    過來，劉明侯以為是警車，很緊張就開車亂繞，等擺脫之後
    停在一家蒙古烤肉店前，他下車打電話，說什麼我沒聽到，
    後來又續往前開十公尺後，有再停半小時，又再打電話，最
    後他將我帶至一間房子前，他拿鑰匙開門進去，把我拖到一
    個房間，我一看就知道是佣人房，在當時房子無其他人，到
    了後劉明侯將我綁成大字形，他就說要去買食物，我要求他
    要買藥物並將藥名給他，等他離去後，我設法掙脫爬牆跳到
    外面，後來是一修車廠工人幫我打電話給我父親，我父親就
    來救我，將我送到醫院…」等語（見臺灣桃園地方法院檢察
    署89年度偵字第4647號偵查卷〔下稱桃園地檢署偵查卷〕第
    40頁）；並於原審審理時為同上證述甚詳（見原審卷第78至
    85頁），且有瓜地馬拉共和國警方所拍攝之蒐證光碟1片（
    原係錄影帶，經轉錄為光碟，置於原審卷證物袋內）、拘禁
    被害人丙○○處所之相片12張在卷可稽（見原審卷第201至
    206頁）。故證人即共犯劉明侯、被害人丙○○此部分之證
    述，應可採信。另關於綁架被害人時使用之交通工具，證人
    劉明侯雖證稱：伊挾持被害人丙○○時係駕駛四門紅棕色休
    旅車，而非白色雪佛蘭Blazer 4x4吉普車云云。然證人丙○○於原審審理時證稱：劉明侯所駕駛之車輛為白色雪佛蘭Bl
    azer4x4吉普車等語（見原審卷第79頁），證人丙○○於警
    詢、偵查、法院歷次審理之陳述，均與其於原審之證述一致
    ，且其係被害人，對於上開情形應無隱匿之必要，其證詞應
    堪採信。因之本件綁架被害人丙○○時所使用之車輛應係白
    色雪佛蘭Blazer 4x4吉普車，而非證人劉明侯所稱之四門紅
    棕色休旅車，應可認定。
(二)、被害人丙○○被綁架後，於同日上午10時至11時間，其兄陳
    辭謙在家接獲一名薩爾瓦多籍之女子之電話，要求支付瓜幣
    20 萬元，並指定送至Las Flores公墓以便贖人，陳辭謙旋
    告知其父丁○○，父子2人即趕赴銀行兌領瓜幣20萬元，囑
    由保全公司人員於綁匪指定之時間前，送至指定之公墓交付
    贖款予一名瓜地馬拉籍之成年男子，陳辭謙則跟隨在後監視
    ，付贖款後，丙○○係自行逃出，丙○○被送醫診療後，丁○○仍接獲操華語之不詳國籍男子之綁匪要求再支付15萬美
    元贖金之電話，丁○○乃虛與委蛇，未再付款等情，業據證
    人即被害人丁○○於偵查中證述在卷（桃園地檢署偵查卷第
    52 頁），並於原審審理時證稱：「當時我非常緊張，時間
    緊迫，認為有當地警察參與作案，所以不敢報案，所以我就
    到大使館去報案，當時大使館參事幫忙，叫我們如何處理，
    當時我無法控制我自己，所以由大使館人員協助我家人、工
    人到警察局報案，後來我打電話給我兒子陳辭謙，他說有一
    個女的說西班牙語不是華人，說要二十萬元瓜幣，當時我與
    陳辭謙趕快到銀行，因為我帳戶裡面不到二十萬元瓜幣，所
    以用二萬元美金換十二萬元瓜幣，加上我銀行帳戶的八萬元
    瓜幣才有二十萬元瓜幣，在銀行領錢時又接到該女子以西班
    牙語說要趕快過來，如何沒有就要殺死我女兒，當時陳辭謙
    就大哭，銀行都非常驚訝，所以銀行就趕快給我二十萬元瓜
    幣，由保安警察送到一個墳墓，就是Las Flores公墓交給他
    們，我叫我們保全公司的負責人送過去，我兒子陳辭謙跟在
    後面，付了贖款之後，該女子又打電話過來，叫我們在十一
    區Periferico Roose veit商場接人，我就在那邊等，我在
    那邊等了很久，都沒有看到人，想說可能發生問題，所以就
    留下一部分的人在那邊，我趕回家等電話，時間約在下午二
    、三點，當時大使館的人員還沒有過去，我回到路上的時候
    就接到丙○○委託瓜地馬拉的人幫忙打的電話，我問在何處
    ，該人說是在乙○○家後面的修車廠，我就過去把丙○○接
    回來並送到醫院，我女兒就診後沒有多久就有一個說中文的
    人要我再付十五萬美金，他並問丙○○是否回來，我說沒有
    ，我問如何交付，對方說自然有一個臺灣人會跟我拿，聯繫
    二次（同次審理中隨後更正次數忘記）後就沒有再撥打電話
    過來。」等語（見原審卷第86頁背面）。核與其子陳辭謙於
    偵查中所述遭勒贖之情節大致相符（見桃園地檢署偵查卷第
    48至49頁，證人結文影本附於原審卷第200頁），並有經我
    國駐瓜地馬拉共合國大使館認證之瓜國銀行出具之提款及兌
    買瓜幣證明文件附卷可稽（見臺灣桃園地方法院89年度重訴
    字第17號卷〔桃園地院卷〕第19、20、33頁）。證人丁○○
    、陳辭謙雖對丙○○脫逃後，操華語之綁匪再打電話勒贖之
    金額證述不一，證人丁○○於偵查中證稱：操華語之男子打
    電話要伊再付30萬美金（原審審理時證述為15萬美金）（見
    桃園地檢署偵查卷第52頁背面），證人陳辭謙則證稱：對方
    有再要求50萬美金云云（見桃園地檢署偵查卷第48頁背面）
    。惟按告訴人、證人之陳述有部分前後不符，或相互間有所
    歧異時，究竟何者為可採，法院仍應本其自由心證予以斟酌
    ，非謂一有不符或矛盾，即認其全部均為不可採信（最高法
    院82年度台上字第1996號判決參照）。又人類之記憶可因時
    間、身體健康情況或事件本身具複雜性等因素而有所改變或
    增加其難度，難期記憶內容歷久不衰。衡情一般人遇至親被
    擄人勒贖，其必驚慌失措，一心一意只想救人，是其對行為
    人犯罪過程之細節，實難要求記憶清晰無誤。證人丁○○、
    陳辭謙分別為丙○○之父、兄，遇丙○○遭此大難，當時驚
    慌之情可以想見，自難期待證人丁○○、陳辭謙對操華語之
    綁匪再次勒贖之金額記憶無誤，況此部分係丁○○虛偽應付
    ，勒贖款項事後亦未支付，故即難以此遽認證人丁○○、陳
    辭謙之證述不實。
(三)、證人劉明侯雖迭次證稱：伊是受「艾爾里蒙」及「馬丁」（
    均為音譯，原審筆錄記載均採音似之字「馬爾定」）之託，
    將被害人毆打一頓，並帶到其二人指定之處所交予「艾爾里
    蒙」及「馬丁」，即可獲得2千美元報酬，此事與乙○○無
    關，並不知丙○○家人遭人勒索錢財，亦未參與其事云云。
    然查：
  1.共犯劉明侯於綁架丙○○期間，未曾提及係受「艾爾里蒙」
    及「馬丁」之指使而為本案，業據證人丙○○證稱：「劉明
    侯在綁架我的期間根本沒有提過這兩個人的名字，根本沒有
    提過是受這兩個人的指使來綁架我。」等語（見原審卷第83
    頁背面）。證人即共犯劉明侯於前案偵查中亦自承：伊向被
    害人索取其父丁○○之電話等語（見桃園地檢署偵查卷第33
    頁）；於前案法院審理時亦自承：於控制丙○○之行動期間
    ，在吉普車內曾向丙○○詢問是否知悉「白曉燕」案及伊集
    團要求50萬美元，伊可分得5萬美金等語（見桃園地院卷第
    41 頁背面）；及於原審審理時證稱：向丙○○索取其父丁○○之電話，於控制丙○○之行動期間，在吉普車內曾向丙○○詢問是否知悉「白曉燕」案及伊集團要求50萬美元，伊
    可分得5萬美金等語（見原審卷第140頁），佐以丙○○遭共
    犯劉明侯挾持上車後，其家人旋接獲不詳姓名薩爾瓦多籍之
    成年女子之勒贖電話，並據以交付瓜幣20萬元贖款，顯見劉
    明侯於控制被害人行動期間，已向被害人提及「白曉燕綁架
    案」及其所屬之集團欲索取50萬美元之贖款，並由同夥撥打
    勒贖電話，共犯劉明侯所辯：伊僅係受「艾爾里蒙」及「馬
    丁」之託，將被害人毆打一頓，並帶到其2人指定之處所交
    予「艾爾里蒙」及「馬丁」，即可獲得2千美元之報酬，並
    不知陳女家人遭人勒索錢財，亦未參與其事云云，顯非實情
    ，此應係其畏罪避重就輕之詞，要難採信。
  2.證人戊○○因涉及綁架丙○○案件，於西元1997年12月22日
    ，在瓜地馬拉共和國法院審前調查庭時透過轉譯供稱：她沒
    有參與綁架，案發當時她人在家中，她與丈夫已分居，她丈
    夫每月付她瓜幣三千元作為生活費。她丈夫打電話跟她說家
    裡要噴藥，要他到婆婆家裡拿錢。等到十二點五十分學校校
    車到住處附近街角，她及小孩在家中用午餐。一點多時，她
    和小孩及女傭到婆婆的百貨店等她丈夫，等一下午丈夫都沒
    出現，就到婆婆家裡用晚餐；一直等到晚上八點丈夫仍未出
    現，她就用電話叫計程車準備回家，計程車抵達前她接到丈
    夫的電話，叫她到一區○○街一家百貨店去領取津貼（生活
    費）。在那裡丈夫說家裡發生事情，他會處理，並給她瓜幣
    二千元，那時大約是晚上八點半。返家後，她對女傭說要清
    理家裡；後來接到她丈夫的一通電話說，劉明侯綁架了一名
    臺灣女子，而且把這名女子帶到了家裡；她很害怕，跟小孩
    子回到房間，沒打電話告訴任何人所發生之事；……她另指
    出，那位劉先生到過家裡幾次；他丈夫給了劉明侯複製的大
    門鑰匙，所以他可以隨意進出；因為她丈夫另有一女人，所
    以她與丈夫的關係不好，不知他所做所為；他最後一次看到
    丈夫是在十八街；不知他的去向；……當晚只知道綁架的事
    ，到了隔天才知道誰被綁架了；……當她到達家裡時，接到
    丈夫的電話說，發生了一件綁架案，要清掃家裡，丟棄垃圾
    ，她就吩咐女傭去做丈夫交待的事情，她不知女傭清理的是
    什麼東西」等語。於西元1998年5月19日，因同案，在瓜地
    馬拉共和國法院審理時供稱：「……我在早上六點半起床，
    準備二個小孩上學；我中午去接一個小孩放學，一點半又去
    接另一個小孩放學，然後我帶小孩去婆婆家；那天早上我丈
    夫打電話跟我說，家裡很多蚊子和小蟲，要噴藥；一直到晚
    上，我才在十八街的店裡見到他；他給了我房屋租金。晚上
    當我回到家時，見到女傭房間燈亮者。我很害怕，但沒看到
    任何損失。我打電話給我婆婆，他叫我隔天再報警。我和丈
    夫在一九九四年十二月分居，他仍有家裡的鑰匙。這名女傭
    與我們做了七、八個月。我下午都在等我丈夫，他一直沒出
    現；後來他通知我到十八街一家店裡見他。我帶孩子去，他
    給我錢，我們沒講多少話；我們（和女傭及小孩）晚上回到
    家已經是八、九點；小孩很累，就去睡了；大約晚上十一點
    ，有人打開家裡大門，我看到劉先生進來，到女傭房間帶走
    一箱東西丟在家的附近；我不知箱內是什麼東西。我看見在
    車內等他的，就是我的丈夫」等語。而證人戊○○確曾於瓜
    地馬拉共和國法院審理時為上開陳述，業據證人戊○○於原
    審審理時證述在卷（見原審卷第188至190頁），並有經瓜地
    馬拉共和國瓜地馬拉省第二執行法庭秘書簽證證明與該國有
    關戊○○因綁架案被判決文件原本內容相同之影本172頁，
    暨經我國駐瓜國大使館證明與上述西班牙文判決資料影本文
    義相符之中譯文節本附卷可稽（置於原審證物袋內）。衡諸
    證人戊○○與乙○○係夫妻關係，育有子女3人，雖處於分
    居狀態，2人間尚保持往來關係，乙○○並按月支付生活費
    用予戊○○，以供戊○○母子生活所需，戊○○應無設詞誣
    陷乙○○之必要。復參酌證人戊○○因未參與本件擄人勒贖
    犯行（詳如後述），其為釐清與本件犯行無關，於瓜地馬拉
    共和國法院審理時自當據實陳述，其當時之陳述具有極高之
    真實性，是其上述於瓜國法院審理時所為之陳述，自堪採信
    。被告於本院雖辯稱：伊與戊○○並未分居，伊於案發隔天
    有與一名薩爾瓦多的女孩子一起到薩爾瓦多去，該名女子是
    伊在薩爾瓦多酒店的會計，伊與她是男女朋友的關係，在去
    薩爾瓦多之前有與該女子發生性關係，伊太太戊○○應該不
    知道伊與該名女子在交往，伊從案發那天一直到伊回台灣期
    間均待在薩爾瓦多，伊去薩爾瓦多沒有跟戊○○說云云（本
    院卷第78至79頁），惟查，證人戊○○已明白證稱，伊是因
    被告另有一女人，所以與被告的關係不好，才與被告分居，
    核與被告自承在本案發生之前，確有與該名薩爾瓦多女子交
    往並發生性關係一節相符，則若戊○○不知被告在外另有女
    人，其焉會為上開證述？且若被告當時與戊○○同住，何以
    其突然決定去薩爾瓦多，且時間長達數年之久，竟未告知與
    其同住之戊○○？足見被告所辯不足採信，戊○○之證詞應
    堪採信。又於案發翌日（即27日）上午6時20分許，經瓜地
    馬拉共和國檢警人員至戊○○上開住處搜索，在戊○○住處
    附近草叢內發現一白色紙箱，在白色紙箱內取出麻繩、沾有
    血跡之襯衫1 件、沾有血跡之繃帶1條、手銬1副、鐵鍊1條
    、藥罐1罐、藥膏1條、塑膠繩1個、膠帶1卷等物（即劉明侯
    作案用之相關物品），有瓜地馬拉共和國警方在戊○○住處
    所拍攝之光碟1片可資佐證（置於原審證物袋內），並經原
    審當庭勘驗在卷（見原審卷第184頁背面），核與證人戊○○前於瓜地馬拉共和國法院審理時證述：劉明侯曾返回伊住
    處，並進入女傭房內取走1箱物品，丟棄在伊住處附近等語
    相符，益足認證人戊○○於瓜地馬拉共和國法院審理時之供
    述，與事實相符，足堪採信。而由戊○○之上述證詞可知：
    案發當日晚上被告即已在電話中告知戊○○，劉明侯將1
    名臺灣女子綁架至其住處拘禁之事；被告與戊○○早於西
    元1994年12月分居，由戊○○帶著孩子住在本件案發當時拘
    禁被害人之住處，按月向被告支領生活費用，但被告有鑰匙
    可進出，亦曾複製1支鑰匙與劉明侯；被告於案發當日上
    午，曾以家中蚊蟲過多，要噴藥為由，打電話支使戊○○帶
    孩子離開住所前往婆婆（即被告母親）家等候，以便劉明侯
    得以使用該處拘禁被害人丙○○；案發當日晚上11時許，
    被告曾駕車載劉明侯返回戊○○住處，並進入女傭房內取走
    1箱物品，丟棄在戊○○住處附近。足證被告確有參與本件
    擄人勒贖之犯行。
  3.證人戊○○於原審審理時雖翻異前詞，改稱：在瓜地馬拉共
    和國法院審理時所講的話，都是律師教伊講的，伊沒有與乙○○分居，乙○○沒有打電話叫伊離開住處云云（見原審卷
    第276至278頁）。然被告與戊○○處於分居狀態，並未居住
    在戊○○上開住處，被告是與女友居住在其經營之酒店等情
    ，業據證人劉明侯於原審審理時證稱：「（乙○○在你住在
    戊○○家中時，他有無住在戊○○家中，還是他們是分居狀
    態？）應該是分居，所以他沒有住在戊○○家中。」、「（
    所以乙○○都住在他女友家中？）他女友的住處地址我不知
    道。平常乙○○都與他女友一起住在店裡。」、「（乙○○
    的女友國籍？）薩爾瓦多國籍的人，都以西班牙文稱呼，叫
    什麼名字我忘記了。」等語（見原審卷第138頁背面），核
    與證人戊○○於瓜地馬拉共和國法院審理時之陳述相符。再
    參酌證人戊○○於瓜地馬拉共和國法院審理時，所委任之辯
    護律師係乙○○之父陳永祿為其選任，業據證人戊○○證述
    在卷（見原審卷第187頁），亦與被告於本院所供相符（本
    院卷第77頁），該律師自不可能教導戊○○虛構情節以誣陷
    被告，足認證人戊○○於瓜地馬拉共和國法院審理之陳述，
    應堪採信。證人戊○○於原審審理時所為翻異之詞，顯係事
    後配合被告所辯及迴護被告之詞，自不足採信。
  4.證人即共犯劉明侯雖於法院審理時否認前述戊○○於瓜地馬
    拉共和國法院審理時之陳述，供稱：乙○○與本案無涉，如
    伊與乙○○共謀，當日即無須爬牆進入陳宅云云。然查：共
    犯劉明侯當日係以鑰匙開啟瓜地馬拉市○區○○街2之76號戊○○住處之大門，再將吉普車駛入其內等情，迭據證人丙○○於偵查、前案歷次法院審理時證述如一，並於原審審理時
    證稱：「（劉明侯是如何將妳帶入乙○○的家中？）劉明侯
    下車拿鑰匙開門，把鐵門推開並把車子開進去，這是我親眼
    所見，我是用仰頭，透過膠帶縫隙看到的。」等語（見原審
    卷第80頁背面）。又被害人丙○○當日逃離戊○○住處時，
    因房門均遭反鎖，不得已始由1樓洗衣間跨越矮牆，踏過1樓
    屋簷之浪板，攀爬上高牆，再踏著壁燈跳下脫困之情，亦據
    證人丙○○證述甚詳（見原審卷第82頁背面）；而依瓜地馬
    拉共和國警方在戊○○住處所拍攝之錄影帶可知，戊○○住
    處是由黑色大鐵門及牆垣圍成，牆垣上遍插碎玻璃，明顯可
    見被害人於攀爬二樓矮牆過程，在牆上遺留下之血跡，亦經
    原審當庭勘驗在卷（見原審卷第184頁背面）。從而，果如
    共犯劉明侯所稱，其係爬牆入內由內部開啟大門，並無鑰匙
    云云，則被害人丙○○於脫逃之際，自可輕易循相同之途徑
    ，由內部開啟房門脫困，焉有以一介柔弱女子，在已被綑綁
    多時，且手部受有刀傷失血甚多之情況下，甘冒生命危險，
    由1樓屋簷之浪板攀爬上遍插碎玻璃之圍牆而逃出之理？證
    人劉明侯又如何能攀爬遍插碎玻璃之圍牆而未受傷？況證人
    劉明侯於原審審理時亦證稱：伊是用鑰匙進入戊○○住處等
    語（見原審卷第141頁），被告於本院亦供稱：劉明侯至瓜
    地馬拉後，前1、2個月住伊家，伊有將鑰匙給他，後來他就
    住在酒店裡很少回去，劉明侯對伊家很瞭解等語（本院卷第
    78頁），足徵共犯劉明侯確實持有戊○○住處之鑰匙，否則
    豈能將被害人反鎖於屋內。證人丙○○證述劉明侯係持鑰匙
    開啟戊○○住處大門，駕車入內乙節，當屬實情。共犯劉明
    侯於前案審理時一再否認其持有戊○○住處之鑰匙，諉稱：
    先前已將鑰匙交還乙○○云云，實啟人疑竇。不惟如此，共
    犯劉明侯於前案審理時陳稱：「（戊○○每天都會出門到她
    婆婆的店？）不一定，一星期去二、三天，但沒有固定日期
    ，還要配合孩子的作息，因為孩子下午不用讀書，有時會出
    去玩，所以不是固定的。」等語（見桃園地院卷第49頁背面
    ）；於原審審理時亦證稱：「（你何以知道戊○○不在住處
    ？）我不確定。」等語（見原審卷第141頁）。戊○○前往
    其婆婆店裡之時間既非固定之時日，倘共犯劉明侯於案發當
    日無法確定戊○○是否在家，則在該屋內是否有人尚屬不明
    之際，共犯劉明侯於案發當日又何以如此篤定戊○○住處必
    空無一人，而逕自持鑰匙開啟車庫大門，長驅直入？究其緣
    由應係共犯劉明侯明確知悉被告已將戊○○及其子女、女傭
    支使離去上述住處至明。準此，共犯劉明侯一再否認持有戊○○住處之鑰匙，其意在掩飾與被告共同參與本件擄人勒贖
    之事實甚明。選任辯護人聲請對被告、劉明侯、戊○○3人
    進行測謊，惟查，證人劉明侯、戊○○2人所涉部分已分別
    據我國及瓜地馬拉共和國判處罪刑確定，而依上開證據，已
    足證明渠等所述何者為真實可採，何者為迴護被告之詞而不
    足採信，況本案案發至今已十餘年，測謊之結果亦不足以為
    有利或不利被告之認定，本院認本案事證已臻明確，無進行
    測謊之必要，附此敘明。
(四)、證人劉明侯迭次證稱：伊是受「艾爾里蒙」及「馬丁」之託
    ，將被害人毆打一頓，並帶到其二人指定之處所交予「艾爾
    里蒙」及「馬丁」，即可獲得2千美元報酬云云，被告遂依
    此辯稱：丙○○的哥哥陳辭謙的西班牙名字就叫「馬爾定」
    （即馬丁），陳辭謙欠了很多賭債云云，選任辯護人並據此
    而稱，陳辭謙涉嫌本案云云，惟查，即便證人劉明侯為上開
    證述，惟其亦於原審證稱，「馬爾定」係一廣東人，伊不知
    陳辭謙為何人等語，亦未指明陳辭謙即為本案共犯，況陳辭
    謙並未積欠他人賭債一情，業據證人陳辭謙於偵查中（見桃
    園地檢署偵查卷第49頁）、證人丙○○、丁○○於原審審理
    時證述甚詳（見原審卷第80、85頁），互核一致。再者，打
    電話向丁○○勒贖之人均未曾提及「艾爾里蒙」及「馬丁」
    ，亦未提及陳辭謙有債務糾紛等情，亦據證人丁○○證稱：
    「（在對方打電話過來勒贖期間，有無人跟你提到艾爾里蒙
    及馬爾定這兩人的名字？）沒有。」、「（有無人跟你提過
    你兒子陳辭謙欠人賭債，有債務糾紛，所以才要綁你女兒丙○○？）沒有，只是要錢才要威脅我女兒。」等語（見原審
    卷第87頁）。再參諸被害人丙○○為陳辭謙之妹，倘陳辭謙
    果真須要金錢，大可與其父丁○○商量即可，而無須以此殘
    暴手段，囑劉明侯強押並毆打其妹，再向其父勒贖金錢，並
    分贓予劉明侯之必要。足見被告及其辯護人此部分之臆測委
    難採信，證人劉明侯此部分之證述，應係畏罪卸責之詞，亦
    不足採信。選任辯護人於本院聲請函中華民國駐瓜地馬拉共
    和國大使館查詢西元2000年前後，該國是否發生陳辭謙因賭
    債槍擊他人事件，惟查，本案係發生於西元1997年，與西元
    2000年前後，瓜地馬拉共和國是否發生陳辭謙因賭債槍擊他
    人事件並無關係，且本案並無任何證據顯示被害人之兄陳辭
    謙亦涉嫌參與綁架其妹丙○○，選任辯護人此部分之聲請，
    顯無必要，附此敘明。
(五)、依現存證據所顯示，本件之共犯除被告、劉明侯外，尚有先
    前以電話要求贖款之薩爾瓦多籍成年女子、在公墓取贖款之
    40餘歲之瓜地馬拉共和國籍男子共4人，此亦為臺灣高等法
    院於審理劉明侯案時所是認，有該院91年度上更(一)字第577
    號刑事判決附卷可稽。此外是否另有其他共犯？
  1.、證人丙○○證稱：遭劉明侯控制行動自由時，劉明侯向伊
    宣稱係「大陸人」等語；證人丁○○證稱：「（你女兒丙○○脫逃後，再打電話來給你的男子是華人還是外國人？）華
    人，因為他說北京話，聽起來像臺灣人的腔調。」、「（是
    否可以確認不是乙○○家的兄弟？）是，我可以確認不是乙○○或他的兄弟。」等語（見原審卷第90頁），故依上述全
    案關係人之語言屬性，及該名勒贖者語言腔調為臺灣腔，適
    與共犯劉明侯向被害人丙○○冒稱為「大陸人」相同，且共
    犯劉明侯亦曾向丙○○索取丁○○之電話等情綜合判斷，足
    認本件於被害人丙○○逃出後，仍撥打電話勒贖之人，應係
    共犯劉明侯無訛。
  2.本案在瓜地馬拉當局司法偵查、審判中，各證人之供述均指
    戊○○於西元1997年8月26日下午1時至8時之間在其婆婆家
    ，不在其自己住處。且戊○○在瓜地馬拉法院訊問時表示：
    在這件案子她沒做什麼事等語，在審判辯論庭中，亦無任何
    證據可顯示戊○○曾計劃、執行或協助犯下本案。因之瓜地
    馬拉法院認為戊○○所辯：丙○○被綁架而拘禁於其家中，
    她根本並不知道她家被作案歹徒利用乙節，可以相信。並認
    定：戊○○在案發後知悉案情，而沒有讓當局知道她家發生
    的事，完全是有意保護那些罪犯，協助他們免於司法制裁，
    因此認戊○○應負起隱瞞綁架丙○○之責任，而判處監禁20
    年，有中華民國瓜地馬拉大使館91年10月8日瓜字第0916051
    4060函及所附瓜地馬拉司法資料中譯文在原審卷可稽。因之
    被害人丙○○所述：戊○○在瓜地馬拉法院調查時有承認參
    與本件犯罪，且表示如順利拿到50萬美金，伊可以分到15
    萬美金乙節，應係出於誤會，且此部分亦屬傳聞證據，尚難
    認戊○○與被告係共同正犯。而經臺灣臺中地方法院檢察署
    檢察官偵查本案後，亦認本案並無證據足認戊○○亦有參與
    ，而於98年7月9日以98年度偵緝字第998號為不起訴處分，
    亦有該不起訴處分書附卷（本院卷第101至108頁）可稽。
  3.證人劉明侯證稱：「馬爾定（即馬丁）及艾爾李蒙看我能不
    能幫忙，處理馬爾定及艾爾李蒙與他朋友的債務……他們開
    車帶我去他朋友即債務人的住處，就是丙○○的住處。然後
    ，我們分兩部車去，我是前車，他們是後車，剛好陳韻姍走
    出門，他們說就是這個人，我就把她擄上車。」等語（見原
    審卷第192頁背面）。惟查，馬爾定（即馬丁）及艾爾李蒙
    究係何人，並未據證人劉明侯明確指出，且其此部分之證述
    ，應係畏罪卸責之詞，已如前述，即便其所述綁架被害人丙○○當時確有另1部車上之2人在場，並告知剛從住處外出之
    丙○○為綁架對象，惟此亦難以否定該2人即為本案共犯即
    被告、以電話要求贖款之薩爾瓦多籍成年女子、或在公墓取
    贖款之40餘歲之瓜地馬拉共和國籍男子中之2人，則依罪疑
    惟有利於被告之刑事訴訟原則，自難認該2人係除本院所認
    定之共同正犯外之另2人，附此敘明。
(七)、本案被告與劉明侯、真實姓名不詳之薩爾瓦多籍之成年女子
    、真實姓名不詳之瓜地馬拉籍成年男子共同於上開時、地綁
    架被害人丙○○，並向其父親丁○○勒索瓜幣20萬元得逞之
    事實，應堪認定。選任辯護人於本院聲請函中華民國駐瓜地
    馬拉共和國大使館，查詢(1)、案發當時，被告之父陳永祿是
    否為該國台商會長？(2)案發當天，是否大使館人員電話告知
    被告之父陳永祿有關被害人丙○○被綁架之事，另聲請本院
    斟酌是否傳喚已卸任之外交部長歐鴻鍊，因其任職我國駐瓜
    地馬拉共和國多年，對於此案非常清楚。經查，被告之父陳
    永祿業於96年10月間去世，業據被告供述在卷，而關於被告
    之父陳永祿是否為該國台商會長，與本案顯無任何關連，又
    即便案發當天是我國駐瓜國大使館人員電話告知被告之父陳
    永祿有關被害人丙○○被綁架之事，之後再由陳永祿轉告被
    告此事，惟亦無法否定被告與劉明侯事前即共謀犯本案之事
    實，另本案並非發生於我國駐瓜地馬拉共和國大使館內，亦
    無證據證明我國駐該國人員亦有參與本案犯行或是本案之偵
    辦，對於前外交部長歐鴻鍊究竟知悉本案何事，亦未據選任
    辯護人明確指出，而本案在瓜地馬拉共和國之筆錄、判決、
    譯文等所有訴訟文書之形式真正，選任辯護人亦明確表示不
    爭執（本院卷第112頁），自可由上開訴訟資料而為判斷本
    案之事實，故選任辯護人此部分所請，本院認無必要，附此
    敘明。
二、新舊法比較：
(一)、按被告行為後，懲治盜匪條例已於91年1月30日公布廢止，
    該條例廢止後，自應回歸適用刑法之相關規定。而懲治盜匪
    條例之廢止及刑法第347條之修正係同時公布，故修正前之
    刑法第347條並非中間法，即不生比較適用中間法之問題。
    就被告所犯之罪而言，該條例雖已廢止，但因廢止前後均有
    刑罰規定，自屬刑法第2條第1項之行為後法律有變更，而非
    犯罪後之法律已廢止其刑罰。依刑法第2條第1項之規定，自
    應就被告行為時有效之懲治盜匪條例第2條第1項第9款與裁
    判時即修正後之刑法第347條為比較適用。本件被告行為時
    有效之懲治盜匪條例第2條第1項第9款之擄人勒贖罪，係屬
    法定刑為唯一死刑之罪，而依修正後（即現行）刑法第347
    條第1項規定：「意圖勒贖而擄人者，處死刑、無期徒刑或7
    年以上有期徒刑」，比較上開新舊法之處罰規定，以現行刑
    法第34 7條第1項之規定較有利於被告，依刑法第2條第1項
    但書之規定，自應適用現行刑法第347條第1項之規定對被告
    科罰。
(二)、刑法業於94年2月2日修正公布，並於95年7月1日施行，而有
    下列變更，爰比較新舊法如下：
  1.按刑法第28條原規定：「二人以上共同『實施』犯罪之行為
    者，皆為共同正犯。」修正為：「二人以上共同『實行』犯
    罪之行為者，皆為共同正犯。」將舊法之「實施」修正為「
    實行」。惟對於本件被告與其他共犯間之犯罪情形而言，刑
    法第28條之修正，對於被告並無「有利或不利」之影響，自
    應逕行適用裁判時法（最高法院95年度第21次刑事庭會議決
    議參照）。
  2.修正前刑法第37條第2項規定：「宣告六月以上有期徒刑，
    依犯罪之性質認為有褫奪公權之必要者，宣告一年以上十年
    以下褫奪公權。」修正後刑法第37條第2項規定：「宣告一
    年以上有期徒刑，依犯罪之性質認為有褫奪公權之必要者，
    宣告一年以上十年以下褫奪公權。」惟因從刑附屬於主刑，
    除法律有特別規定者外，依主刑所適用之法律，而不單獨為
    新舊法之比較（最高法院95年第8次刑事庭會議決議參照）
    。
四、核被告乙○○所為，係犯刑法第347條第1項之意圖勒贖而擄
    人罪。被告與劉明侯、薩爾瓦多籍之不詳姓名成年女子、瓜
    地馬拉國籍之不詳姓名成年男子4人間，就上開犯行，有犯
    意聯絡及行為分擔，皆為共同正犯。按因刑法上擄人勒贖罪
    ，係預有不法得財之意思，而實施強暴、脅迫，將被害人擄
    至自己實力支配下，希圖被害人關係人出款贖人，故共犯向
    被害人丁○○所為脅迫部分，不另論刑法之恐嚇危害安全罪
    。又刑法前開擄人勒贖罪之擄人行為，當然具有妨害自由之
    性質，亦不另論以妨害自由罪。另刑法第347條第1項之擄人
    勒贖罪，性質上係妨害自由罪及恐嚇取財罪之結合犯，是共
    犯劉明侯強擄丙○○，將丙○○拘禁在戊○○住處之妨害自
    由行為，共犯薩爾瓦多籍之不詳姓名成年女子、瓜地馬拉籍
    之不詳姓名成年男子勒取贖款之行為，均係前述擄人勒贖犯
    罪行為之一部。又按犯擄人勒贖罪，於施強暴、脅迫之過程
    中致被害人受有普通傷害，倘無另有傷害之故意，可認為該
    傷害係施強暴、脅迫之當然結果。勒贖罪並非以傷人為當然
    之方法，倘於擄人勒贖時另有傷害之犯意，而以傷害之方法
    逼使被害人就範，則該傷害行為如經合法告訴，即不能認為
    係犯擄人勒贖罪之當然結果（最高法院96年度台上4157號判
    決意旨參照）。共犯劉明侯擄人勒贖之過程中，為迫使丙○○就範而有以傷害之方式毆打丙○○，具有傷害之故意，然
    本件被害人丙○○就傷害部分未提出告訴，自不成立傷害罪
    ，併此敘明。
五、原審認被告罪證明確，予以論罪科刑，固非無見。惟查，原
    審認證人丙○○、丁○○於原審審理時證述：瓜地馬拉共和
    國司法人員至戊○○住處蒐證時，戊○○看見丁○○就說：
    『乙○○打電話要你原諒他』等語；及證述：「麥可」告知
    擄人之行為人為中國人，共有3人，分乘2部車等語，雖屬傳
    聞證據，惟均有證據能力（參原判決第9頁），然對於證人
    戊○○否認曾向被害人父女為此部分陳述（原審98年5月1日
    審理筆錄），及卷內並無「麥克」之任何陳述資料，何以認
    定被害人等所為轉述「麥克」對渠等所為之陳述亦具有任意
    性，及具有較可信之特別情況，原審均未說明其理由，即遽
    以認定本案共犯尚包括「麥克」對被害人等所轉述另有1名
    操華語之不詳國籍之人，自有未洽。被告上訴意旨，以否認
    犯行，指摘原判決不當，雖無理由，惟原判決既有上開可議
    之處，自屬無可維持，應由本院撤銷改判。爰審酌被告並無
    刑事前案紀錄，有臺灣高等法院被告前案紀錄表附卷可稽，
    其素行尚佳，然被告正值青壯年，不思以正途謀利，竟欲藉
    犯罪謀取不法利益，於本件犯罪居於主導地位，造成被害人
    身心傷害至大，犯罪後又未與被害人等和解，亦未返還勒贖
    之錢財，難認已有悔意，及本件係被告於通緝中主動投案，
    公訴檢察官具體求處有期徒刑15年，與同案被告劉明侯之刑
    度相較則略嫌過重等一切情狀，量處如主文所示之刑，且依
    被告欲藉犯罪取得不法利益，竟為擄人勒贖之犯行，顯無廉
    潔之性，倘若服公職，自難期待能恪守公務員服務法之相關
    規定，是依其犯罪之性質，本院認為有褫奪公權之必要，爰
    依刑法第37條第2規定，宣告褫奪公權6年。瓜地馬拉共和國
    司法機關查獲之牛排刀、手銬、鐵鍊、大麻繩、塑膠繩、鎖
    頭及膠帶等物，雖係共犯劉明侯及其他共犯所有供犯罪所用
    之物，惟既已扣在瓜地馬拉共和國法院，且非屬違禁品，而
    各國司法權獨立，為免執行沒收之困難，爰均不予宣告沒收
    ，併此敘明。
據上論斷，應依刑事訴訟法第369條第1項前段、第364條、第299
條第1項前段，刑法第2條第1項、第28條、第347條第1項、第37
條第2項，判決如主文。
本案經檢察官甲○○到庭執行職務。
中    華    民    國    98    年    9    月    29     日
            刑事第十庭  審判長法  官  林  照  明
                              法  官  林  欽  章
                              法  官  郭  瑞  祥
以上正本證明與原本無異。
如不服本判決應於收受送達後十日內向本院提出上訴書狀，其未
敘述上訴之理由者，並得於提起上訴後十日內向本院補提理由書
（均須按他造當事人之人數附繕本）「切勿逕送上級法院」。
                              書記官  李  妍  嬅
中    華    民    國    98    年    9    月    29     日
附錄本判決論罪科刑法條：
修正後刑法第三百四十七條第一項：
意圖勒贖而擄人者，處死刑、無期徒刑或七年以上有期徒刑。


司法院資訊處製作；財團法人民間司法改革基金會備份。
